臺灣高等法院臺南分院刑事判決　　　　　　九十一年度上易字第三八三號　孝股
　　上　訴　人　臺灣臺南地方法院檢察署檢察官
　　被　　　告　甲○○
右上訴人因竊盜案件，不服臺灣臺南地方法院九十年度易字第二二一七號中華民國九
十一年一月二十六日第一審判決（起訴案號：臺灣臺南地方法院檢察署九十年度偵字
第二五五三號），提起上訴，本院判決如左：
    主  文
原判決撤銷。
甲○○收受贓物，處有期徒刑參月，如易科罰金，以參佰元折算壹日。
被訴幫助竊盜罪部分無罪。
    事  實
一、甲○○明知「林明芳」及綽號「阿清」之不詳姓名之人於八十九年八月九日下午
    交付之新台幣百元舊鈔二十六張係竊盜所得之贓物，竟予以收受，且除一張自己
    保留收藏外，其餘二十五張於當日下午四時許持至台南縣下營鄉農會更換新鈔二
    千五百元後，再交付予「林明芳」及「阿清」。嗣因乙○○發現失竊報警，經警
    調閱農會錄影帶始循線查獲。
二、案經台南縣警察局麻豆分局報告臺灣臺南地方法院檢察署檢察官偵查起訴。
    理  由
甲、有罪部分：
一、訊據被告矢口否認有何前開贓物之認識，辯稱：當日其要去銀行兌換零錢，「林
    明芳」、「阿清」要我幫忙問看舊鈔是否還可以使用，才順道幫忙兌換現鈔，並
    不知該舊鈔係贓物云云。
二、惟查：
（一）被告自「林明芳」、「阿清」處收受之前開二十六張百元舊鈔，係被害人乙○
      ○所有，於八十九年八月九日十五時三十分許，為人侵入其住處竊盜所得之贓
      物之事實，業據被害人乙○○於警訊中指訴綦詳，並有贓物認領保管單附於警
      訊卷足憑。再參酌被害人乙○○筆錄製作時間係八十九年八月十日，但指稱係
      同年月九日十五時三十分許遭竊；而被告於警訊中供稱，八十九年八月九日下
      午一時二十五分許，因林明芳要求幫忙租車使用，乃至前開清心租車行租用前
      揭自用小客車後，林明芳將其租來之車子開走，直到林明芳打電話要其下來，
      其即搭上租來的車子外出兜風，在車上，林明芳拿出一疊舊鈔票，委其代為兌
      換」等語，於偵查中被告亦供稱「係同日租用該車，同日在車上收受該舊鈔代
      為兌換現鈔」等語（見九十年三月六日偵訊筆錄），足認被害人所有之前開百
      元舊鈔失竊時間係八十九年八月九日下午，其於警訊所指失竊時間，因為距案
      發最為相近，記憶最為清楚，應可信採。至於被害人於原審所稱「失竊時間是
      為九日或十日已記不得，是失竊當天去農會通知失竊，失竊當天去報案」等語
      ，因已距案發時間逾一年餘（原審訊問日期為九十一年一月十七日），難免誤
      記，自難信採。再被告於本院審理時供稱「我是當天去租車、當天換舊鈔，當
      天就被抓、當天就去做筆錄」云云，顯與其於警訊、偵查供稱係「八十九年八
      月九日租車、換舊鈔」等語不符，亦無足取。
（二）再查被告供稱「林明芳」、「阿清」係在遊樂場認識，並未熟識，為被告於本
      院審理時供明在卷；則受彼等委託，至台南縣下營鄉清心租車行，代為租用車
      號Ｃ八─三五六０號自用小客車後，短短幾小時內，「林明芳」、「阿清」等
      人忽然持有數量甚多之百元舊鈔，已有可疑之處。再參酌被告就何以代為兌換
      舊鈔一節，於警訊供稱【．．．，林明芳拿出一疊鈔票，我很好奇問說「你怎
      麼不把這些錢拿去換新鈔」，並說「我幫你們換」，他們拿出二十六張百元舊
      鈔．．．】等語（見被告警訊筆錄）。於偵、審始供稱係因要換零錢，始幫他
      們兌換百元現鈔等語，前後供述已有不符。再者，八十九年八月九日下午，雖
      有一女子去台南縣下營鄉農會兌換舊版百元鈔券數張外，並無兌換其他零錢，
      又有該農會函附於偵查卷可憑（見該卷第十一頁），則被告所辯「係為兌換零
      錢，始順道代為兌百元舊鈔」云云，顯係事後卸責之詞，不足採信。
三、綜上所述，被告租用前開自用小客車與不熟識之「林明芳」、「陳清」使用後，
    短短幾小時內，「林明芳」等二人即持有多張百元舊鈔，且就何前往兌換該舊鈔
    所供，又前後不符，足認被告知悉該百元舊鈔係「竊盜所得之贓物」，應可認定
    。本件事証明確，被告收受贓物之犯行，堪以認定。
四、按因行為後法律有變更者，適用裁判時之法律，刑法第二條第一項前段定有明文
    。而九十年一月四日修正，同年月十日經總統公布施行，於同年月十二日起生效
    之修正後刑法第四十一條規定：「犯最重本刑為五年以下有期徒刑之罪，而受六
    月以下有期徒刑或拘役之宣告，因身體、教育、職業或家庭之關係或因其他正當
    事由，執行顯有困難者，得以一元以上三元以下折算一日，易科罰金」。已將得
    易科罰金之適用範圍擴大為最重本刑五年以下有期徒刑之罪；比較刑法第四十一
    條新舊法之規定（舊法得易科罰金之適用範圍為最重本刑三年以下有期徒刑之罪
    ），以新法最有利於行為人。查本件被告犯罪之時間為刑法第四十一條修正生效
    之前，所犯最重本刑為三年以下有期徒刑之罪，自有修正後之刑法第四十一條第
    一項前段之適用。
五、核被告所為，係犯刑法第三百四十九條第一項之收受贓物罪。檢察官起訴書「證
    據並所犯法條」欄雖僅載明被告係犯「刑法第三百二十條第一項之幫助竊盜罪」
    ，但於起訴書犯罪事實欄，已就被告「收受贓物」之犯罪事實詳為敘明，足認此
    部分應為檢察官起訴效力所及，本院自得予以審理。
六、被告涉及收受贓物部分業據起訴，原審漏未審酌，並予以論罪科刑，顯有疏漏，
    檢察官上訴意旨，認被告涉有幫助竊盜犯行，並以此指摘原判決之不當，雖無理
    由，但原判決既有可議之處，自應由本院將之撤銷改判。爰審酌被告犯罪之動機
    、目的、手段，其生活狀況、智識程度、犯罪所生之損害，及否認犯罪之態度等
    一切情狀，就所犯收受贓物罪部分，量處有期徒刑三月，並依法諭知易科罰金之
    折算標準，以示懲儆。
乙、無罪部分：
一、公訴意旨另以：被告基於幫助「林明芳」（諧音）及綽號「阿清」不詳姓名之人
    之竊盜犯意，先於八十九年八月九日下午一時二十五分提供其身份證供其等至台
    南縣下營鄉清心租車行租用Ｃ八─三五六○號自小客車。「林明芳」與「阿清」
    遂於當日下午三時三十分許，前往台南縣下營鄉○○村○○街十二號乙○○之住
    處，竊取乙○○所有之現金新台幣（下同）二萬元，舊版新台幣百元鈔票二十六
    張，以及金鍊子三條共重一兩，金戒子二只（共一錢重）、下營鄉農會定期存單
    兩張共四十四萬元。因認被告涉犯刑法第三百二十條第一項之幫助竊盜罪嫌云云
    。
二、按犯罪事實應依證據認定之，無證據不得推定其犯罪事實，刑事訴訟法第一百五
    十四條定有明文。又認定不利於被告之事實，應依積極證據，苟積極證據不足為
    不利於被告事實之認定時，即應為有利於被告之認定，更不必有何有利之證據；
    如未能發現相當證據，或證據不足以證明時，自不能以推測或擬制之方法，以為
    犯罪事實之裁判基礎，是不能證明被告犯罪者，即應諭知無罪之判決；又按告訴
    人之告訴，係以使被告受刑事訴追為目的，是其陳述是否與事實相符，仍應調查
    其他證據以資審認，最高法院三十年上字第八一六號判例、三十年上字第一二八
    號判例、四十年台上字第八六號判例、五十二年台上字第一三ＯＯ號判例可資參
    照。
三、本件公訴人認被告涉有幫助竊盜罪嫌，無非以(1)右揭事實業據被害人乙○○指訴
    竊盜之人所使用者即為以被告名義租用之Ｃ五─三五六○號深綠色自小客車，行
    竊是係二名男子歷歷，復有贓物領據一紙附卷可稽。(2)被告供稱「林明芳」、「
    阿清」等於八月八日協同被告回到其住處，持續待到翌日，其等與被告必甚熟稔
    。又被告於警訊中供稱係「林明芳」、「阿清」等說沒有車子不方便回家，所以
    才租車予其等使用云云，但「林明芳」若依被告所供係住於高雄，豈有在下營鄉
    租車開回高雄之理？則其如何還車？且又何必以被告之名義租車掩飾犯行？(3)「
    林明芳」等之犯罪時間係在當天下午三時三十分，被告前往下營鄉農會換款的時
    間是下午四時許，僅有半個鐘頭之差。顯示被告係在「林明芳」等行竊不久，即
    與「林明芳」等人接觸，並旋即持舊鈔前往下營鄉農會換新鈔，時間之巧合，可
    懷疑係預先安排的接應之舉。資為依據。
四、訊據被告堅決否認有幫助竊盜之犯行，辯稱：伊與「林明芳」、「阿清」是在遊
    樂場認識之朋友，因為他們沒有駕照不方便，所以才會委請伊代為租用前開自用
    小客車，供彼等使，伊並不知「林明芳」等人會駕駛該車輛前往行竊等語。
五、經查：
(1)、刑法上之幫助犯，以正犯已經成立犯罪為構成要件，故幫助犯並無獨立性，如無
    他人犯罪行為之存在，幫助犯即無由成立。又因幫助犯之無獨立性，故幫助犯須
    對正犯之犯罪事實，具有共同之認識而加以助力始可。最高法院八十五年度台上
    字第四六九四號參照。本件被害人置於家中現金二萬元，舊版新台幣百元鈔票二
    十六張，以及金鍊子三條共重一兩，金戒子二只一錢重、下營鄉農會定期存單兩
    張共四十四萬元遭竊取，固經被害人於警訊及原審審理中指陳屬實，惟被害人於
    警訊中僅證稱：「我不知道何人涉嫌，但我進屋前發現門口停著一部深綠色之自
    小客車，車上有兩人，但車牌號碼沒看清楚，但可以認出車型」，既被害人並未
    指出目睹何人行竊，或曾目睹行竊者的任何特徵，以供與被告進行比對，除有其
    他更明確的證據可供辨認，或據以推論，尚不能僅以該車為深綠色，車上有二人
    ，即遽論「林明芳」、「阿清」為竊盜罪之正犯。
(2)、又刑法之幫助犯，非但行為之外形可認為幫助，且必須與正犯有犯意之聯絡。若
    幫助之人，誤信為正當行為，並無違法之認識，則其行為縱予正犯以助力，尚難
    遽令負幫助之罪責（最高法院二十年台上字第一八二八號）。被告自警訊中即供
    稱：「‧‧‧他們說沒有車不方便，林明芳提出要我去租車給他們使用，我於八
    十九年八月九日下午一時二十五分至下營鄉清心租車行租車‥直到林明芳打電話
    要我下來，‧‧‧外出兜風，在車上，林明芳拿出一疊舊鈔票，我很好奇‥我說
    幫他們換‧‧‧」等語、偵訊中供稱：「他們說沒車，我把證件借他租，我就回
    家，在下午三、四點他們打電話約我出去，．．．」等語；於原審審理中供稱：
    「因他們沒有駕照不方便租車，又跟我說要去辦事，我係提供駕照讓他們租車。
    他們是在下營鄉租車，當時僅租一天。．．．。」等語；於本院審理時，亦供稱
    「林明芳等人因沒有駕照，請我去租車」等語。是據被告上開供述情節，僅足証
    明前開自用小客車確為被告租用，但尚難以租用該車即可推認被告即具幫助竊盜
    之認識；況縱令本件係「林明芳」、「阿清」駕駛上開自用小客車前往行竊，但
    尚難以即認「林明芳」、「阿清」於租車時即已計劃行竊，或係彼等於駕駛該車
    途中臨時起意為之，自難僅以被告代為租用該車輛，即認被告對於林明芳、阿清
    等人行竊之事已有預見或與之有何犯意聯絡或有何幫助之犯意。再者刑事被告本
    不負自證無罪之義務，倘無確證被告故為幫助竊盜之積極事證果然存在，即不得
    遽以其「林明芳」行竊時間後即刻前往尋找被告，兩者時間相近揣認被告有此認
    識。末查，被告果明知「林明芳」係欲行竊而租用該小客車，又豈會提供自己之
    證件租用犯罪之工具，毫未稍加推託而自曝其犯行之理，是被告辯稱伊並不知「
    林明芳」欲行竊等語，尚非全然無據。
六、此外，復查無其他積極証據足認被告有何幫助竊盜之犯行，應認不能証明被告此
    部分之犯罪，爰另為無罪判決之諭知。
據上論結，應依刑事訴訟法第三百六十九條第一項前段、第三百六十四條、第二百九
十九條第一項前段、第三百零一條第一項、刑法第二條第一項、第三百四十九條第一
項、第四十一條第一項前段、罰金罰鍰提高標準條例第一條前段、第二條，判決如主
文。
本案經檢察官吳忠賢到庭執行職務。
中      華      民      國    九十一    年      四      月    二十四    日
                                     臺灣高等法院臺南分院刑事第五庭
                                             審判長法官  鄭  文  肅
                                                   法官  王  浦  傑
                                                   法官  陳  珍  如
右正本證明與原本無異。
不得上訴。
                                             法院書記官  周  美  莉
中      華      民      國    九十一    年      四      月    二十六    日
附錄：本判決論罪科
中華民國刑法第三百四十九條
 (普通贓物罪)
收受贓物者，處三年以下有期徒刑、拘役或五百元以下罰金。
搬運、寄藏、故買贓物或為牙保者，處五年以下有期徒刑、拘役或科或併
科一千元以下罰金。
因贓物變得之財物，以贓物論。
